ACORDAO-COMPLETO-2388756

ACÓRDÃO 5235/2020 ATA 13/2020 - PRIMEIRA CÂMARA

VISTOS, relatados e discutidos estes autos de tomada de contas especial instaurada pelo Ministério do Esporte, em desfavor da Federação Paulista de Hipismo (FPH) e do senhor Francisco José Mari, na condição de presidente da entidade, em razão da não aprovação da prestação de contas relativa à aplicação dos recursos captados mediante a Lei 11.438/2006 (Lei de incentivo ao esporte) , destinados à execução do projeto desportivo denominado "Fortalecimento do Hipismo - 2009",
ACORDAM os Ministros do Tribunal de Contas da União, reunidos em sessão da Primeira Câmara, ante as razões expostas pelo Relator, em:
9.1. considerar revel o Sr. Francisco José Mari (XXX.350.888-XX) , nos termos do art. 12, § 3º, da Lei 8.443/1992;
9.2. com fundamento nos arts. 1º, inciso I, e 16, inciso III, alíneas "b" e "c", ambos da Lei 8.443/1992 c/c os arts. 19, caput; e 23, inciso III, da mesma lei, julgar irregulares as contas da Federação Paulista de Hipismo (43.638.543/0001-41) e do Sr. Francisco José Mari (XXX.350.888-XX) , condenando-os solidariamente ao pagamento das quantias a seguir especificadas, fixando-lhes o prazo de 15 (quinze) dias, a contar da notificação, para que comprovem, perante o Tribunal (art. 214, inciso III, alínea "a", do Regimento Interno do TCU) , o recolhimento da dívida aos cofres do Tesouro Nacional, atualizada monetariamente e acrescida dos juros de mora, calculados a partir das datas discriminadas até a data do recolhimento, na forma prevista na legislação em vigor, abatendo-se na oportunidade os valores já ressarcidos:
	Data da ocorrência
	Valor original (R$) 
	Débito/Crédito

	31/12/2008
	1.000.000,00
	D

	20/5/2009
	845.000,00
	D

	3/8/2009
	845.250,00
	D

	26/4/2012
	22.344,23
	C

9.3. Aplicar ao Sr. Francisco José Mari e à Federação Paulista de Hipismo,  individualmente, a multa prevista no art. 57 da Lei 8.443/1992 no valor de R$ 500.000,00 (quinhentos mil reais) para cada responsável, com a fixação do prazo de quinze dias, a contar das notificações, para comprovarem, perante o Tribunal (art. 214, inciso III, alínea "a", do Regimento Interno) , o recolhimento das dívidas aos cofres do Tesouro Nacional, atualizadas monetariamente desde a data deste acórdão até a dos efetivos recolhimentos, se forem pagas após o vencimento, na forma da legislação em vigor;
9.4. autorizar, desde logo, nos termos do art. 28, inciso II, da Lei 8.443/1992, a cobrança judicial das dívidas caso não atendidas as notificações;
9.5. encaminhar cópia desta deliberação ao Procurador-Chefe da Procuradoria da República no Estado de São Paulo, nos termos do § 3º do art. 16 da Lei 8.443/1992; 
9.6. dar ciência desta deliberação à SecexEducação.

Tomada de Contas Especial instaurada pelo Ministério do Esporte contra a Federação Paulista de Hipismo, em razão da não aprovação da prestação decontas relativa à aplicação dos recursos captados mediante a Lei 11.438/2006 (Lei de incentivo ao esporte), destinados à execução do projeto desportivo denominado Fortalecimento do Hipismo - 2009. Análise das alegações de defesa.

Primeira Câmara

Entidades e Órgãos do Governo do Estado de São Paulo.

3. Interessados/Responsáveis:
3.1. Responsáveis: Federação Paulista de Hipismo (43.638.543/0001-41); Francisco José Mari (XXX.350.888-XX).

13.1. Ministros presentes: Walton Alencar Rodrigues (Presidente), Benjamin Zymler (Relator), Bruno Dantas e Vital do Rêgo.
13.2. Ministro-Substituto presente: Weder de Oliveira.

ACORDAO-COMPLETO-2531441

Acórdão 2459/2022 - Primeira Câmara

ACORDAO-COMPLETO-2414035

Acórdão de Relação 6415/2020 - Primeira Câmara

Acórdão de Relação

ACORDAO-COMPLETO-2557087

Acórdão 2374/2022 - Plenário

ACORDAO-COMPLETO-2539429

Acórdão 3391/2022 - Primeira Câmara

BENJAMIN ZYMLER

Transcrevo inicialmente instrução inserta à peça 54, que contou com a anuência do corpo diretivo da então Secretaria de Controle Externo no Estado de São Paulo:
"INTRODUÇÃO
	Cuidam os autos de tomada de contas especial instaurada intempestivamente pelo Ministério do Esporte, em desfavor da Federação Paulista de Hipismo (FPH) e do senhor Francisco José Mari, na condição de presidente da entidade, em razão da não aprovação da prestação de contas relativa à aplicação dos recursos captados mediante a Lei 11.438/2006 (Lei de incentivo ao esporte) , destinados à execução do projeto desportivo denominado "Fortalecimento do Hipismo -2009".
HISTÓRICO
2.	Inicialmente, cumpre informar que a Lei 11.438/2006, conhecida como lei de incentivo ao esporte, autoriza que, no período de 2007 a 2015, sejam deduzidos do pagamento do Imposto de Renda valores despendidos por pessoas físicas ou jurídicas, a título de patrocínios ou doações a projetos desportivos ou paradesportivos. Posteriormente, foram editados o Decreto 6.180/2007 e a Portaria/ME (Ministério do Esporte) 166/2008, que regulamentam a captação, o acompanhamento e o monitoramento da execução e a prestação de contas dos projetos desportivos ou paradesportivos aprovados.
3.	Segundo o disposto no art. 2º, § 1º, da Portaria ME 166/2008, a conta corrente denominada "conta bloqueada" não poderá ser movimentada pelo proponente, sendo liberada apenas para o recebimento dos depósitos referentes aos recursos captados, desde que especificado o CNPJ ou o CPF dos depositantes. Já, pelo estabelecido no art. 2º, § 2º, daquele normativo, a conta corrente denominada "conta de livre movimentação" poderá ser movimentada pelo proponente e receberá apenas recursos oriundos da conta bloqueada, desde que previamente autorizados pelo Ministério do Esporte, que serão exclusivamente destinados à implantação e execução do projeto desportivo ou paradesportivo aprovado.
4.	Especificamente no caso em análise, em 23/12/2008, a União, por intermédio do Ministério do Esporte, e a Federação Paulista de Hipismo assinaram termo de compromisso (peça 1, p. 18-21) , no valor de R$ 1.000.000,00, com a finalidade de estabelecer as obrigações das partes, visando à execução do projeto esportivo intitulado "Fortalecimento do Hipismo - 2009" (processo 58000.002430/2008-10) . Posteriormente, na data de 15/5/2009, celebrou-se novo termo de compromisso (peça 1, p. 36-39) , no valor de R$ 1.690.250,00, para o mesmo objeto.
5.	Pactuou-se que os prazos de vigência se iniciariam nas respectivas datas de assinatura dos termos de compromisso, vencendo-se em 22/12/2009, conforme previsto na cláusula terceira (peça 1, p. 20 e p. 38) . 
6.	Para implementação do aludido projeto, a Comissão Técnica da Lei de Incentivo aprovou o valor de R$ 4.420.137,75, mas efetivamente foram captados R$ 3.375.000,00, conforme depósitos efetuados em conta corrente bloqueada:
                                                   Tabela 1 - Valores repassados
	Empresa
	Valor (R$) 
	Data

	Aços Villares S/A
	1.000.000,00
	18/11/2008

	BASF S/A
	220.000,00
	24//11/2008

	Chocolates Garoto S/A
	215.000,00
	15/12/2008

	Banco Pine S/A
	180.000,00
	6/1/2009

	Chocolates Garoto S/A
	85.000,00
	6/1/2009

	Companhia Siderúrgica Nacional
	1.000.000,00
	11/3/2009

	Total Fleet S/A
	46.250,00
	31/3/2009

	Localiza Rent a Car S/A
	13.750,00
	31/3/2009

	Nestlé Brasil Ltda.
	75.000,00
	1/6/2009

	Chocolates Garoto S/A
	250.000,00
	10/4/2009

	Mapfre Riscos Especiais Seguradora S/A
	45.000,00
	11/9/2009

	Vida Seguradora S/A
	10.000,00
	11/9/2009

	Mapfre Capitalização S/A
	3.000,00
	11/9/2009

	Mapfre Vera Cruz Seguradora S/A
	30.000,00
	11/9/2009

	Mapfre Vera Cruz Vida e Previdência S/A
	50.000,00
	11/9/2009

	Mapfre Nossa Caixa Vida e Previdência S/A
	150.000,00
	11/9/2009

	Mapfre Seguradora de Crédito A. Exportação S/A
	2.000,00
	11/9/2009

	Total
	3.375.000
	
             Fonte: peça 2	
7.	De acordo com o Plano de Trabalho aprovado (peça 2, p. 42-51) , a entidade se comprometeu a realizar as seguintes ações:
	a) adequação do espaço esportivo/infraestrutura: realizar melhoria da estrutura física da Federação Paulista de Hipismo e algumas entidades equestres que recebem provas importantes dos calendários Paulista e Nacional;
	b)  manutenção de custos básicos/insumos primários: manter com recursos incentivados uma estrutura básica que possibilite a realização de eventos, torneios e outras atividades, por entidades equestres, a um custo mais baixo, possibilitando oferecer a modalidade esportiva hipismo a um maior número de pessoas, aumentando com isso a base de praticantes e a possibilidade de descoberta de talentos;
	c)  calendário da Federação Paulista de Hipismo 2008 e 2009: realizar os seguintes eventos:
	7 Campeonatos Paulistas:	
	1)  Campeonato Paulista de Seniores - dias 21/3 e 22/3/2009 - Clube de Campo de São Paulo;
	2) Campeonato Paulista de Jovens Cavaleiros - dias 4/4 e 5/4/2009 - Clube de Campo de São Paulo;
	3)  Campeonato Paulista de Mini-Mirim e Pré-Mirim - de 17/4 a 19/4/2009 - Sociedade Hípica de Campinas;
	4) Campeonato Paulista de Mirim, Pré-Júnior e Júnior - de 17/4 a 19/4/2009 - Clube de Campo de São Paulo;
	5)  Campeonato Paulista de Masters e Young Riders - de 1/5 a 3/5/2009 - Sociedade Hípica de Campinas;
	6)  Campeonato Paulista de Amazonas - dias 25/7 e 26/7/2009 - Sociedade Hípica de Campinas;
	7)  Campeonato Paulista de Amadores - de 7/8 a 9/8/2009 - Sociedade Hípica de Campinas;
	2 Campeonatos Estaduais - CSE:
	1) CSE - XX Torneio de Verão - I Etapa - Clube Hípico de Santo Amaro - de 5/2 a 8/2/2009;
	2)  CSE - XX Torneio de Verão - II Etapa - Clube Hípico de Santo Amaro - de 12/2 a 15/2/2009;
	2 Campeonatos Nacionais - CSN:
	1) CSN Copa São Paulo - de 25/6 a 28/6/2009 - Sociedade Hípica Paulista;
	2) CSN 73º Aniversário de Santo Amaro - de 4/9 a 7/9/2009 - Clube Hípico de Santo Amaro;
	1 Campeonato Internacional - CSI (Campeonato Indoor) :
	CSI - Indoor - de 29/10 a 1/11/2009;
	1 CSI 5 Estrelas FEI (Federação Equestre Internacional) :
  	Campeonato de Saltos Internacional Cinco Estrelas - de 8/10 a 12/10/2008 - Sociedade Hípica Paulista, composto dos seguintes itens:	
	1) locação de baias completas nível internacional - homologação FEI;
	2) locação de obstáculos de nível internacional - chancela FEI;
	3) veterinário chefe;
	4) veterinário assistente;
	5) locação paga às entidades equestres para utilização de seus espaços para realização das provas dos campeonatos paulistas;
	6)  locação de espaços para realização da prova de concurso 5 estrelas; e
	7) Taxa de Gerenciamento de Risco (0,25% sobre o valor estimado da carga) .
8.	Para a mensuração do resultado do projeto, a entidade definiu as seguintes metas qualitativas e quantitativas:
Tabela 2 - Metas
	Meta
	Indicadores

	1 - Aumentar o número de participantes das competições organizadas ou chanceladas pela FPH
	Relatório comparativo - número de inscritos 2008/09 x 2007/08

	2 - Aumentar a acessibilidade às competições, especialmente para atletas de menor poder aquisitivo
	Número de novos participantes nas competições de 2008/09 x 2007/08
Análise comparativa do perfil dos atletas 2008 x 2007

	3 - Aumentar a qualidade das competições
	Comparação do ranking médio dos participantes das principais competições (CSI) 
Pesquisa qualitativa a ser realizada junto aos atletas participantes dos torneios

	4 - Melhorar o ranking dos atletas em caráter internacional
	Número de brasileiros no ranking da FEI 2008/09 x 2007/08

	5 - Aumentar o número de transmissões de eventos hípicos na mídia, especialmente televisiva
	Número de eventos transmitidos 2008/09 x 2007/08

	6 - Aumentar o público espectador presente nos eventos
	Análise comparativa de público 2008/09 x 2007/08

  Fonte: peça 2
9.	Posteriormente, os recursos captados foram transferidos da conta corrente bloqueada para a conta de livre movimentação conforme se apresenta no quadro a seguir, totalizando:
Tabela 3 - Movimentação para a conta livre
	Data
	Valor (R$) 
	Localização no processo

	31/12/2008
	1.000.000,00
	peça 3, p. 141

	20/5/2009
	845.000,00
	peça 3, p. 144

	3/8/2009
	845.250,00
	peça 3, p. 146

                                      Fonte: peça 3
10.	Cumpre informar que, de acordo com o estipulado no art. 33, § 2º, do Decreto 6.180/2007, a entidade de natureza esportiva deve apresentar a prestação de contas final no prazo máximo de até sessenta dias após o término do projeto esportivo ou desportivo, acompanhada de relatório final de cumprimento do objeto, sem prejuízo da apresentação de contas parcial, a critério do Ministério do Esporte.
11.	Em virtude da ausência de juntada a estes autos da prestação de contas final que teria sido enviada pela Federação Paulista de Hipismo na data de 11/5/2010, por meio do Ofício/Pres 002/2010, documento imprescindível à análise da presente TCE, propôs-se a realização de diligência ao Ministério do Esporte, a fim de ser solicitada cópia digitalizada da referida documentação (peça 5) .
12.	Após avaliar os novos elementos, a instrução à peça 18 identificou diversas irregularidades.
13.	De início, verificou-se que o incentivo às ações referentes ao evento intitulado "Athina Onassis International Horse Show 2008", que compõe o plano de trabalho aprovado, infringe o disposto no art. 24, inciso II, do Decreto 6.180/2007, o qual estabelece que é vedada a concessão de incentivo a projeto apresentado em que haja comprovada capacidade de atrair investimentos. Conforme apurado, o referido evento contou com patrocínio de grandes empresas, tais como: Nestlé, Rolex, Gerdau, Mapfre Seguros, Suvinil, Serasa, CN Worldwide e grupo Luft com receita de cotas de patrocínio e de venda de ingressos, nos totais de R$ 18 milhões e R$ 4 milhões, respectivamente, não se justificando, por conseguinte, a aplicação da Lei de incentivo ao esporte.
14.	No que diz respeito à realização de cinco dentre sete eventos do Campeonato Paulista previstos, constata-se que as provas teriam sido executadas em períodos e locais diversos dos aprovados, sem anuência do órgão repassador.
15.	Concluiu o auditor instrutor que, consoante o estipulado no art. 16, § 2º, da Lei 8.443/1192, devem responder pelo débito a Federação Paulista de Hipismo, porquanto beneficiária da lei de incentivo ao esporte, e o seu presidente à época, o senhor Francisco José Mari. 
16.	O Exmo. Ministro Relator Benjamin Zymler, de acordo com Despacho à peça 24, anuiu às propostas de citação.
17.	Os responsáveis foram validamente citados, mediante os Ofícios 2824/2015-TCU/SECEX-SP e 2825/2015-TCU/SECEX-SP (peças 27 e 28) , ambos de 29/9/2015, dirigidos respectivamente à Federação Paulista de Hipismo e ao senhor. Francisco José Mari.
18.	Os avisos do Correios indicaram a entrega nos endereços contidos no sistema da Receita Federal, conforme peças 25, 26, 29 e 30. Constam às peças 31 a 36 as alegações de defesa apresentadas pela entidade em resposta ao ofício citatório, por meio de seus advogados (procuração na peça 37) . O senhor Francisco José Mari não se manifestou.
19.	Cumpre frisar que, nos termos do Acórdão 6410/2015-TCU-Primeira Câmara, foi determinado o apensamento provisório do TC Processo 008.037/2015-9 a este processo, de acordo com os pareceres emitidos nos autos, considerando a conexão entre ambos os processos e a conveniência de serem analisados em conjunto e em confronto, consoante entendimento manifestado pelo órgão instaurador - Coordenador da Secretaria Executiva do Ministério do Esporte (peça 7, p. 8-9, do TC Processo 008.037/2015-9) , e conforme proposta formulada pela Secex/SP (peça 12 do TC Processo 008.037/2015-9 ) .
20.	A seguir, apresenta-se o exame técnico.
EXAME TÉCNICO
21.	Nos termos do art. 12, §3º, da Lei 8.443/1992, propõe-se considerar revel o senhor Francisco José Mari, dada a ausência de alegações de defesa. Porém, conforme o art. 161 do Regimento Interno, nos aspectos objetivos a defesa da Federação Paulista de Hipismo poderá ser por ele aproveitada.
22.	Deve ser rememorado que as ocorrências que embasaram as citações foram (peça 18) :
a) aplicação dos recursos captados por meio da Lei 11.438/2006 (Lei de incentivo ao esporte) na realização do evento intitulado "Athina Onassis International Horse Show 2008", o qual, segundo informações obtidas na Internet, teria obtido receita decorrente da venda de cotas de patrocínio e cobrança de ingressos, nos valores de R$ 18 milhões e R$ 4 milhões, respectivamente, procedimento que infringe o estipulado no art. 24, inciso II, do Decreto 6.180/2007; 
e b) realização de somente 5 dos 7 eventos previstos no Campeonato Paulista em períodos e locais diversos dos previstos no plano de trabalho aprovado, sem anuência do Ministério do Esporte.
23.	No que se segue, serão avaliadas as alegações de defesa para cada um dos itens supramencionados.
Item a - aplicação dos recursos captados por meio da Lei 11.438/2006 (Lei de incentivo ao esporte) na realização do evento intitulado "Athina Onassis International Horse Show 2008", o qual, segundo informações obtidas na Internet, teria obtido receita decorrente da venda de cotas de patrocínio e cobrança de ingressos, nos valores de R$ 18 milhões e R$ 4 milhões, respectivamente, procedimento que infringe o estipulado no art. 24, inciso II, do Decreto 6.180/2007.
Síntese das alegações de defesa
24.	A FPH, de início, ressaltou a importância do evento.
25.	No mérito, em essência, alegou que os montantes autorizados para captação não perfaziam 50% das necessidades financeiras para a realização do evento. Afirmou que (peça 31, p. 7) :
A FPH, através de todo o processo, foi transparente quanto à necessidade de recursos, e logicamente, para realização do evento, deveria recorrer à captação de valores através de patrocínios não incentivados, bilheteria, e outros recursos, sendo evidente essa situação, pois ainda havia a necessidade de se arrecadar mais R$7,9 milhões de reais, além da premiação (...) .
26.	A Federação considerou que a venda do ingresso, somada ao patrocínio privado, resultaria em prejuízo caso não houvesse captação de recursos.
27.	Considerou que o evento foi realizado e a exigência de devolução dos recursos resultaria em enriquecimento sem causa da administração.
Análise
28.	O art. 24, inciso II, do Decreto 6.180/2007, estabelece que é vedada a concessão de incentivo a projeto desportivo "em que haja comprovada capacidade de atrair investimentos, independente dos incentivos de que trata este Decreto".
29.	Nesse diapasão, os grandes patrocinadores do evento e o fato de que a FPH tenha conseguido obter no meio privado, fora das leis de incentivo, aproximadamente R$ 8,3 milhões (peça 32, p. 7) é indicativo da capacidade de o empreendimento atrair investimentos sem a necessidade de recorrer à renúncia fiscal de que trata a Lei 11.438/2006.
30.	De fato, considerando os dois termos de compromisso, a proponente conseguiu que o ME aprovasse a captação de recursos da ordem de 50% daquilo que foi inicialmente pleiteado (peça 31, p. 6) . Caso fosse incapaz de atrair recursos sem recorrer à Lei 11.438/2006, dificilmente teria conseguido organizar um evento dessa complexidade e complementar, por meio da iniciativa privada, os recursos captados pela lei de incentivo ao desporto.
31.	Além do mais, o controle interno salientou que (peça 1, p. 65) :
 (...) na Prestação de Contas, está reproduzida no sítio do evento matéria veiculada pela Revista Veja São Paulo, em 12/10/2008, informando, (...) que, na segunda edição do torneio no Brasil, '...dezenove empresas arremataram 14 milhões de reais em cotas de patrocínio e a premiação total aos vencedores chegará a 5,5 milhões de reais, quantia incomum mesmo para os padrões europeus'. 
Além disso (...) consta informação que as duas edições do evento Athina Onassis Internacional Horse Show no Brasil movimentaram mais de 35 milhões de reais em mídia espontânea ao longo de 2007 e 2008, além de terem sido exibidas para 60 países por meio do canal de eurosport. A TV brasileira também prestigiou o evento com as transmissões e inserts, ao vivo, da TV Globo e da SporTV. Abaixo, no quarto parágrafo do mesmo artigo, lê-se que 'A organização disponibilizou 2.150 ingressos para as arquibancadas e 350 para camarotes. As 135 mesas estão vendidas ao preço de 22.000 reais cada. As 13.000 pessoas esperadas nos cinco dias de prova terão acesso aos stands de marcas como Rolex, Daslu e Sony montados na área de circulação. 'O sucesso do ano passado atraiu ainda mais patrocinadores', diz a coordenadora do projeto, e claro, o nome Athina Onassis facilita bastante esse trabalho.
32.	Destaca-se que o próprio TCU, em auditoria realizada no Ministério do Esporte para verificar a aplicação da lei de incentivo ao esporte, considerou inapropriado o uso da Lei 11.438/2006 para financiamento do evento em tela. De fato, no voto condutor do Acórdão 92/2013-TCU-Plenário, o Exmo. Ministro Augusto Sherman Cavalcanti externou que (grifou-se) :
 (...) a concessão do benefício em questão contrariou o disposto no inc. 11 do art. 24 do Decreto 6.180/2007, atinente à vedação de conceder-se incentivo a projeto desportivo "em que haja comprovada capacidade de atrair investimentos" independentemente de benefícios de ordem fiscal, tendo em vista tratar-se de projeto de cujo valor total, de R$ 4.420.137,75, o montante de R$ 3.471.823,75 destinou-se unicamente ao evento Athina Onassis International Horse Show, cujo potencial comercial findou por revelar-se extremamente significativo.
Considero oportuno, ademais, ressaltar o aspecto de o Decreto 6.180/2007, ao prever, dentro de seu escopo regulamentar, referida vedação, havê-lo feito em estreita sintonia com as pertinentes disposições normativas que lhe são hierarquicamente superiores. Não haveria sentido, portanto, em que o Estado brasileiro, considerados os conhecidos limites de recursos para promover suas mais variadas políticas públicas, viesse a optar pela renúncia de receitas com vistas a incentivar projeto que não precisa de tal facilidade para realizar-se, enquanto tantos outros dela necessitam. A propósito, sobressai a informação, disponível junto ao site oficial do Athina Onassis International Horse Show, de que sua primeira edição, em 2007, ainda sem incentivo fiscal, arrematou R$ 14 milhões em cotas de patrocínio.
33.	O fato de que a FPH complementou os patrocínios e as receitas auferidas com os recursos captados não muda o entendimento acima. Com efeito, o art. 24, inciso II, do Decreto 6.180/2007, estabelece como impeditivo para a utilização da Lei 11.438/2006 a capacidade de atrair investimento, algo intimamente relacionado ao potencial comercial do evento, considerado "extremamente significativo" pelo TCU. Porém, capacidade de atrair investimento não é sinônimo de lucro, cabendo ao interessado explorar ao máximo o potencial comercial do campeonato para viabilizá-lo.
34.	Frise-se que o potencial comercial do evento revelou-se, inclusive, quando a FPH buscou junto à iniciativa privada complementar os valores aprovados pelo ME, que eram significativamente menores que o previsto originalmente. 
35.	Dentro da mesma lógica, a devolução dos recursos que foram captados em contrariedade ao art. 24, inciso II, do Decreto 6.180/2007 e à teleologia da Lei 11.438/2006 não resultaria em enriquecimento sem causa da administração, pois, nesse caso, houve uma renúncia fiscal da União indevida e injustificada, dada a capacidade do evento de atrair investimentos, independente dos incentivos" de que trata o Decreto 6.180/2007.
36.	Por derradeiro, insta salientar que o art. 14 do Decreto 6.180/2007 determinou que "As receitas e apoios economicamente mensuráveis que eventualmente sejam auferidos em razão do projeto devem estar previstos no orçamento analítico", o que não se verificou, como se infere do orçamento analítico (peça 1, p. 152-156) .
37.	Nesse diapasão, no âmbito do Acórdão 92/2013-TCU-Plenário, o Tribunal não responsabilizou os gestores do ME pela irregularidade ora em exame. Na ocasião, dentre os motivos que embasaram o decisum, o Exmo. Ministro Relator Augusto Sherman Cavalcanti externou que:
 (...) entendo que ainda se precisa levar em consideração o aspecto de a Federação Paulista de Hipismo, em ambos os projetos examinados ("Fortalecimento do Hipismo" e "Fortalecimento do Hipismo 2009") , além de não se haver manifestado a respeito de eventuais outras fontes de recursos não incentivados, ainda que tal informação fosse exigida nos formulários pertinentes (...) também não fez referência alguma de que o principal evento a ser realizado, nos dois casos, seria o Athina Onassis International Horse Show (...) . 
38.	Se, por um lado, o fato acima atenua a conduta dos gestores do Ministério do Esporte, de outro, fortalece a conclusão de que a FPH captou indevidamente os recursos, deixando de apresentar em suas propostas junto ao ME, informações que eram essenciais para a tomada de decisão do Ministério e para a análise da aderência do Plano de Trabalho aos ditames da Lei 11.438/2006 e do Decreto 6.180/2007.
39.	Sublinha-se, inclusive, que, nos autos do TC Processo 022.993/2009-9, no âmbito do qual foi prolatado o decisum em comento, esta Corte de Contas considerou pertinente a autuação da presente TCE para apurar as irregularidades referentes ao Athina Onassis International Horse Show. De fato, mediante o subitem 9.5.2 do Acórdão 92/2013-TCU-Plenário, o Tribunal determinou à SecexEduc que:
 (...) monitore a evolução dos procedimentos adotados pela Secretaria Executiva do Ministério do Esporte em relação ao Processo 58000.002430/2008-10, relativo ao projeto "Fortalecimento do Hipismo 2009", aí incluída a tomada de contas especial já instaurada, objeto do Relatório de TCE nº 11/2011, até que se tenha notícia, devidamente comprovada, do efetivo ressarcimento dos recursos captados por intermédio do projeto em questão, ou do encaminhamento da referida TCE ao Tribunal
40.	Propõe-se, desse modo, dar ciência à SecexEduc da decisão que vier a ser proferida nos autos.
41.	De acordo com a instrução à peça 18, p. 8, foram destinados ao evento "Athina Onassis International Horse Show 2008", no presente Termo de Cooperação, R$ 2.513.875,00, montante que deve ser glosado, tendo em vista que a prova foi capaz de atrair vultosos investimentos, não se justificando, nesse caso, a aplicação da lei de incentivo ao esporte.
Item b - realização de somente 5 dos 7 eventos previstos no Campeonato Paulista em períodos e locais diversos dos previstos no plano de trabalho aprovado, sem anuência do Ministério do Esporte
Síntese das alegações de defesa
42.	Afirmou que (peça 31, p. 11) :
As alterações de datas dos campeonatos, desta modalidade, ocorrem com certa frequência, pois há necessidade de disponibilidade dos clubes hípicos e centros hípicos, que nem sempre estão disponíveis em datas coincidentes com as inicialmente programadas, por vezes até mesmo por questões sanitárias em razão de algum surto de doença equina.
43.	A FPH também alegou que as captações autorizadas e efetivamente obtidas ficaram abaixo das previsões originais.
44.	Salientou que (peça 31, p. 12) :
 (...) há que se ressaltar que os demais eventos não realizados com o dinheiro incentivado, ocorreram com patrocínios e recursos das entidades dos esportes hípicos e da própria FPH.
45.	A defesa terminou com a afirmação de que:
A Federação Paulista de Hipismo (FPH) , quando apresentou sua prestação de contas, deixou claro que os OBJETIVOS foram alcançados conforme aqui já exposto, e de conformidade com os documentos acostados à presente defesa.
Análise
46.	A princípio, é obrigação do proponente cumprir as metas, objetivos e ações previstas no termo de cooperação. Com efeito, a Cláusula Segunda, I, 'a', do ajuste estabelece que é dever da FPH "promover a execução do objeto do projeto na forma e prazos estabelecidos neste Termo e na legislação de regência da matéria" (peça 1, p. 18) .
47.	Porém, não se olvida que possa ser necessária a readequação de datas e locais. A esse respeito, a Cláusula Segunda, I, 'e', do ajuste estabelece que qualquer modificação do projeto deve ser submetida ao ME, o que não ocorreu.
48.	Com relação à insuficiência de recursos é fato que, diferentemente do que ocorreu no termo de cooperação objeto do TC Processo 008.037/2015-9, a captação efetiva ficou abaixo da prevista, como afirmado no item 6 desta instrução. Entretanto, em tais casos, deve haver readequação do plano de trabalho e nova avaliação da viabilidade do projeto. De fato, o Decreto 6.180/2007 estipula que:
Art. 28.  A captação dos recursos far-se-á após a publicação do respectivo ato de autorização no Diário Oficial da União. 
§ 1o  Para início da execução do projeto desportivo ou paradesportivo aprovado com valor efetivamente captado abaixo do valor autorizado para captação, deverá o proponente apresentar plano de trabalho ajustado, que não desvirtue os objetivos do projeto autorizado e comprove a sua viabilidade técnica
49.	Novamente, isso não ocorreu. Frise-se a importância da observância ao normativo acima, uma vez que a captação inferior de recursos demanda a fixação de novas metas e ações, compatíveis com os valores obtidos e que não comprometa os objetivos do projeto. Na ausência desse novo plano de trabalho, fica comprometida a análise da adequação da despesa executada, frente à existência de metas e ações que são incompatíveis com os recursos efetivamente obtidos.
50.	Ademais, como relatado no TC Processo 008.037/2015-9, os montantes captados junto ao Banco Pine e a Localiza, que deveriam ser utilizados nas ações do presente termo de cooperação, como indica a Tabela 1 do item 6, foram empregados no termo de cooperação objeto do TC Processo 008.037/2015-9. Tal fato não só comprometeu a adequada execução das ações objeto destes autos, dada a escassez de recursos alegada, como também descaracterizou o nexo causal existente entre as despesas executadas e o plano de trabalho do termo de cooperação em análise.
A execução de parte das ações com recursos da iniciativa privada não elide a irregularidade em apreço, uma vez que é necessário demonstrar a boa e regular aplicação dos recursos captados. Para tanto, é necessário que haja correlação entre os gastos, o orçamento sintético e as respectivas metas e ações previstas. Destaca-se que o Tribunal, por meio do Acórdão 976/2008-TCU-Segunda Câmara, seguiu o entendimento esposado no voto condutor do Exmo. Ministro Raimundo Carreiro, segundo o qual:
 (...) não basta que se apresente documentos: é essencial que se estabeleça a necessária correlação entre eles; é preciso que o responsável, na prestação de contas, demonstre, de forma inequívoca, que os valores, alegadamente gastos no objeto da avença, tenham como origem os recursos do convênio, e não eventuais outras fontes; é necessário que se estabeleça o liame entre as despesas incorridas e a movimentação dos recursos públicos liberados.
51.	Em acréscimo, uma vez que parte dos recursos contemplados no ajuste em tela se destinam ao custeio de ações do plano de trabalho de outro termo de cooperação, o vínculo entre os gastos, o orçamento sintético e as respectivas metas e ações previstas na presente avença é rompido. Ao mesmo tempo, coloca em xeque a afirmação de que apenas a falta de recursos teria comprometido a execução do ajuste, eis que parte dos recursos que deveriam ser utilizados para tanto foram desviados para outro fim. A esse respeito, a entidade também não atendeu às metas previstas no TC Processo 008.037/2015-9. Além disso, como afirmado no TC Processo 008.037/2015-9, se era possível financiar parte das atividades com recursos privados, caberia observar ao disposto no art. 24, inciso II, do Decreto 6.180/2007.
2.	Em síntese, a falta de um novo plano de trabalho para fazer face à captação menor do que a prevista, como exige o art. 28, §1º, do Decreto 6.180/2007, com novas metas e ações compatíveis, e o uso de recursos do presente termo de cooperação para finalidades alheias, comprometem o exame da adequação das despesas realizadas. Na melhor das hipóteses, o proponente apresentou um plano de trabalho, metas e objetivos incompatíveis com o orçamento analítico, o que também deveria resultar em débito pela má utilização dos recursos, uma vez que o orçamento não pode ser uma peça fictícia.
52.	Os extratos bancários e cheques apresentados apenas comprovam que as despesas foram executadas com recursos da conta vinculada, mas, ante as dificuldades mencionadas acima, não permitem avaliar o nexo de causalidade entre esses desembolsos e o projeto aprovado. Conforme o voto condutor do Acórdão 5253/2011-TCU-Primeira Câmara, de autoria do Exmo. Ministro José Múcio Monteiro (grifou-se) :
A jurisprudência deste Tribunal é no sentido da impossibilidade de se atestar a regularidade da gestão dos recursos públicos federais, repassados mediante convênio, ante a inexistência de documentos que comprovem a necessária relação de causalidade entre as quantias repassadas e os eventos contratados (Acórdão 84/2009-TCU-Segunda Câmara, 53/2009-TCU-Plenário, 84/2009-TCU-1ª Câmara, 125/2009-TCU-1ª Câmara, 547/2011-TCU-2ª Câmara, entre outros) . Nesses casos, esta Corte de Contas imputa integralmente o débito aos responsáveis
53.	Nesse mister, cumpre ressaltar que a ementa do Acórdão 1290/2014-TCU-Segunda Câmara salientou que,
O ônus de comprovar a regularidade da integral aplicação dos recursos públicos ao objeto do convênio compete ao gestor, por meio de documentação idônea, que demonstre, de forma efetiva, os gastos efetuados e o nexo de causalidade entre as despesas realizadas e os recursos federais recebidos.
54.	Ademais, tampouco se verifica que os objetivos específicos do termo de cooperação em análise foram atendidos, principalmente no tocante à popularização, melhoria da acessibilidade e da estrutura física, tal qual previsto no plano de trabalho (peça 1, p. 9) .
55.	Com efeito, o acesso ao evento pelas camadas sociais mais desfavorecidas ficou prejudicado, eis que os ingressos variaram de R$ 50 a R$ 300,00, ou R$ 22.000,00 para uma mesa (peça 1, p. 76) , não havia previsão de ações com vistas a melhorar as condições de acessibilidade aos deficientes e pessoas idosas (peça 1, p. 76,) e tampouco se verificou a melhoria da infraestrutura física disponível aos praticantes (peça 1, p. 77) .
CONCLUSÃO
56.	Nos termos do art. 12, §3º, da Lei 8.443/1992, propõe-se considerar revel o senhor Francisco José Mari, dada a ausência de alegações de defesa. Porém, conforme o art. 161 do Regimento Interno, nos aspectos objetivos a defesa da Federação Paulista de Hipismo poderá ser por ele aproveitada (item 21 desta instrução) .
57.	A FPH não logrou demonstrar a boa e regular aplicação dos recursos públicos captados (itens 24-57 desta instrução) .
58.	De fato, somente foram realizados cinco dos sete eventos previstos no campeonato paulista, em períodos e locais diversos dos previstos no plano de trabalho aprovado, sem anuência do Ministério do Esporte. Parte dos recursos captados no presente termo de compromisso foram utilizados no TC Processo 008.037/2015-9 (itens 42-57 desta instrução) .
59.	A despeito do mandamento legal contido no art. 28, §1º, do Decreto 6.180/2007, mesmo diante da captação de recursos inferior ao plano aprovado, não foi elaborado novo plano de trabalho, com metas e ações viáveis e compatíveis com o novo montante de recursos e que, ainda, preservasse os objetivos do projeto original. 
60.	Nesse diapasão, a falta de um novo plano de trabalho para fazer face à captação menor do que a prevista, como exige o art. 28, §1º, do Decreto 6.180/2007, com novas metas e ações compatíveis, e o uso de recursos do presente termo de cooperação para finalidades alheias, compromete o exame da adequação das despesas realizadas.
61.	Outrossim, o evento Athina Onassis International Horse poderia atrair investimentos sem valer-se da lei de incentivo ao desporto, como ficou evidenciado nos autos, de modo que não poderia fazer uso da captação prevista na Lei 11.438/2006. Apenas para esse evento o orçamento analítico previu a utilização de recursos no valor de R$ 2.513.875,00 (itens 24-41 desta instrução) .
62.	Ademais, o art. 14 do Decreto 6.180/2007 determinou que "As receitas e apoios economicamente mensuráveis que eventualmente sejam auferidos em razão do projeto devem estar previstos no orçamento analítico", o que não se verificou.
63.	Propõe-se, assim, rejeitar as alegações de defesa da Federação Paulista de Hipismo, julgando suas contas irregulares e condenando-a solidariamente no débito com o senhor Francisco José Mari, revel. 
64.	Considerando, ademais, que não restou evidenciada a boa-fé dos responsáveis, propõe-se que o débito atualizado monetariamente seja acrescido dos juros de mora. Além disso, as irregularidades apontadas, como a relatada no item 37 desta instrução, justificam a aplicação da multa prevista no art. 57, inciso I, da Lei 8.443/1992.
65.	Finalmente, considerando o subitem 9.5.2 do Acórdão 92/2013-TCU-Plenário, propõe-se dar ciência à SecexEduc da decisão que vier a ser tomada, bem como do relatório e voto que a fundamentarem (itens 39-40 desta instrução) .
PROPOSTA DE ENCAMINHAMENTO
66.	Ante o exposto, submetemos os autos à consideração superior, propondo:
67.	Nos termos do art. 12, §3º, da Lei 8.443/1992, considerar revel o senhor Francisco José Mari.
68.	Com fundamento nos arts. 1º, inciso I, 16, inciso III, alíneas 'b' e 'c', da Lei 8.443/1992, c/c os arts. 19 e 23, inciso III, da mesma Lei, e com arts. 1º, inciso I, 209, incisos II e III, 210 e 214, inciso III, do Regimento Interno, que sejam julgadas irregulares as contas do senhor Francisco José Mari (CPF XXX.350.888-XX) e da Federação Paulista de Hipismo (CNPJ 43.638.543/0001-41) , e condená-los solidariamente ao pagamento das quantias a seguir especificadas, com a fixação do prazo de quinze dias, a contar das notificações, para comprovarem, perante o Tribunal (art. 214, inciso III, alínea "a", do Regimento Interno) , o recolhimento das dívidas aos cofres do Tesouro Nacional, atualizadas monetariamente e acrescidas dos juros de mora, calculados a partir das datas discriminadas, até a data dos recolhimentos, na forma prevista na legislação em vigor abatendo-se, na oportunidade, os valores já ressarcidos.
Débito:
	Data da ocorrência
	Valor original (R$) 
	Débito/Crédito

	31/12/2008
	1.000.000,00
	D

	20/5/2009
	845.000,00
	D

	3/8/2009
	845.250,00
	D

	26/4/2012
	22.344,23
	C

                       Valor atualizado até 10/8/2016, acrescido de juros de mora: R$ 5.772.671,10
69.	Aplicar ao senhor Francisco José Mari (CPF XXX.350.888-XX) e à Federação Paulista de Hipismo (CNPJ 43.638.543/0001-41) individualmente, a multa prevista no art. 57 da Lei 8.443/1992 c/c o art. 267 do Regimento Interno, com a fixação do prazo de quinze dias, a contar das notificações, para comprovarem, perante o Tribunal (art. 214, inciso III, alínea "a", do Regimento Interno) , o recolhimento das dívidas aos cofres do Tesouro Nacional, atualizadas monetariamente desde a data do acórdão que vier a ser proferido até a dos efetivos recolhimentos, se forem pagas após o vencimento, na forma da legislação em vigor;
70.	Autorizar, desde já, se requerido, o pagamento da dívida mencionada nos itens 68-69 acima, em até 36 (trinta e seis) parcelas mensais consecutivas, nos termos do art. 26 da Lei 8.443/1992, c/c o art. 217 do Regimento Interno, fixando aos Responsáveis o prazo de 15 (quinze) dias, a contar do recebimento das notificações, para comprovarem perante o Tribunal o recolhimento da primeira parcela, e de trinta dias, a contar da parcela anterior, para comprovarem os recolhimentos das demais parcelas, devendo incidir sobre cada valor mensal, atualizado monetariamente, os juros devidos, na forma prevista na legislação em vigor; 
71.	Autorizar, desde logo, nos termos do art. 28, inciso II, da Lei 8.443/1992, a cobrança judicial da dívida, caso não atendida as notificações; 
72.	Alertar os responsáveis que a falta de comprovação dos recolhimentos de qualquer parcela importará o vencimento antecipado do saldo devedor, nos termos do §2º do art. 217 do Regimento Interno deste Tribunal;
73.	Dar ciência à SecexEducação desta decisão, bem como do Relatório e Voto que a fundamentarem.
74.	Encaminhar cópia da deliberação que vier a ser proferida, bem como do relatório e do voto que a fundamentarem, ao Procurador-Chefe da Procuradoria da República em São Paulo, nos termos do § 3º do art. 16 da Lei 8.443/1992 c/c o § 7º do art. 209 do Regimento Interno do TCU, para adoção das medidas que entender cabíveis."
2.	O parecer de lavra do Ministério Público junto ao TCU acolheu o encaminhamento acima transcrito, nos seguintes termos (peça 57) :
	"Trata-se de Tomada de Contas Especial instaurada pelo Ministério do Esporte, em desfavor da Federação Paulista de Hipismo (FPH) e do Senhor Francisco José Mari, então presidente da entidade, em razão da não aprovação da prestação de contas relativa à aplicação dos recursos captados mediante a Lei n.º 11.438/2006 (Lei de Incentivo ao Esporte) , destinados à execução do projeto desportivo denominado "Fortalecimento do Hipismo - 2009", por meio de dois termos de compromisso (peça 1, p. 21 e 39) , para esse mesmo objeto, respectivamente celebrados em 23/12/2008 e 15/5/2009, ambos com vigência até 22/12/2009, e para o qual foram liberados R$ 2.690.250,00 (peça 56, p. 1-2) .
De acordo com o plano de trabalho pactuado, a entidade se comprometeu a adequar o espaço esportivo pela melhoraria da estrutura física da FPH e de algumas entidades que recebem provas paulistas e nacionais, a manter os custos da estrutura para realização de eventos a baixo custo, permitindo oferecer o hipismo a um maior número de pessoas, e realizar vários eventos, relacionados no referido plano (peça 56, p. 2) .
O Senhor Francisco Mari e a FPH foram devidamente citados (peças 28 e 27) pela realização indevida de evento patrocinado por grandes empresas (Athina Onassis International Horse Show 2008) e pela realização de cinco eventos em datas e em locais diferentes do pactuado, sem a anuência do órgão repassador (peças 28 e 27, respectivamente) , tendo apenas a FPH apresentado suas alegações de defesa (peça 31 a 36) .
Em cumprimento ao Acórdão n.º 6.410/2015-TCU-1.ª Câmara, o TC Processo 008.037/2015-9 foi apensado a este, para exame em conjunto e em confronto.
No presente caso, a Secex-SP, em pareceres uníssonos (peças 55 e 56) , propõe, no mérito, a irregularidade das contas dos responsáveis e suas condenações solidárias em débito, com aplicação de multas individuais proporcionais ao débito (peças 56, p. 10-11) .
O débito imputado, no valor total histórico de R$ 2.667.905,77, refere-se aos valores indevidamente destinados à realização do evento "Athina Onassis International Horse Show 2008" (R$ 2.513.875,00) , aos valores destinados aos cinco eventos em datas e em locais diferentes do pactuado (R$ 131.400,00) , e ao cheque 850009 cujos documentos comprobatórios da realização da despesa não foram apresentados (R$ 32.850,00) , abatendo-se, ainda, a devolução do saldo remanescente comprovada pelos responsáveis (R$ 22.344,23 - peça 18, p. 8) .
De fato, compulsando os autos verifica-se que a renúncia de receita para a realização de evento patrocinado com R$ 18 milhões por grandes empresas, e com arrecadação de R$ 4 milhões em ingressos, tal qual ocorreu no Athina Onassis International Horse Show 2008, fere frontalmente o inciso II do art. 24 do Decreto n.º 6.180/2007, que veda a concessão de incentivo a projeto desportivo em que haja comprovada capacidade de atrair investimentos (peça 54, p. 4) .
No mesmo sentido, a FHP deixou de incluir no orçamento analítico do seu plano de trabalho as receitas e apoios economicamente mensuráveis para o patrocínio do projeto, embora essa informação fosse exigida nos formulários pertinentes. Esta ocorrência não se constitui apenas numa impropriedade formal, pois em razão dessa omissão o Ministério do Esporte ficou impossibilitado de analisar corretamente a programação, o que mostra a gravidade dessa conduta da FHP, ora impugnada, reforçando a motivação da glosa da respectiva despesa.
Além disso, parte da fundamentação para a celebração do Termo de Compromisso, para inclusão de um projeto de gerenciamento de risco, ligado à doença equestre denominada "mormo", apresentou indícios de utilização de informação falsa pelos dirigentes da FPH para justificar tal projeto, o que contribui para afastar a boa-fé dos responsáveis (peça 1, p. 72) .
Em relação à destinação de valores a cinco eventos em datas e em locais diferentes do pactuado, resta destacar que a ausência de novo plano de trabalho com a reconfiguração das metas e cronograma dos eventos comprometeu a análise da adequação da despesa executada e seu nexo de causalidade com o projeto originalmente aprovado para 2009 (peça 54, p. 8) .
Finalmente, vale registrar que o Senhor Francisco José Mari, que permaneceu silente nestes autos, fora citado no TC Processo 008.037/2015-9, em 22/2/2016 (peça 22 daqueles autos) , no mesmo endereço que fora citado nestes (em 29/9/2015) . Não obstante, naqueles autos apresentou suas alegações de defesa (peça 30 daqueles autos) , o que reforça a regularidade da citação realizada neste feito, e a correta proposta declaração de revelia deste responsável.
Portanto, com essas considerações, esta representante do Ministério Público manifesta-se, no mérito, de acordo com os pareceres da Unidade Técnica, no sentido da irregularidade das contas dos responsáveis, condenando-os solidariamente ao débito imputado e lhes aplicando, individualmente, a multa proporcional, nos termos e condições propostos (peça 54, p. 10-11) ."
	É o Relatório.

8.1. Luiz Eugênio Mello Salomon (OAB/DF 20.441), Carlos Antônio Peña (OAB/SP 105.802), Carla Maria Martins Gomes (11.730/OAB-DF), Fernando Augusto Pinto (13.421/OAB-DF) e outros, representando Federação Paulista de Hipismo.

Procuradora-Geral Cristina Machado da Costa e Silva.

TOMADA DE CONTAS ESPECIAL. RECURSOS CAPTADOS MEDIANTE A LEI DE INCENTIVO AO ESPORTE. FEDERAÇÃO PAULISTA DE HIPISMO. CITAÇÃO. REVELIA DE UM DOS RESPONSÁVEIS. REJEIÇÃO DAS ALEGAÇÕES DE DEFESA DO OUTRO RESPONSÁVEL. CONTAS IRREGULARES. DÉBITO. MULTA.

TOMADA DE CONTAS ESPECIAL (TCE)

Secretaria de Controle Externo de Tomada de Contas Especial (SecexTCE).

Trata-se de tomada de contas especial instaurada pelo então Ministério do Esporte, em desfavor da Federação Paulista de Hipismo (FPH) e do Sr. Francisco José Mari, na condição de presidente da entidade, em razão da não aprovação da prestação de contas relativa à aplicação dos recursos captados mediante a Lei 11.438/2006 (Lei de Incentivo ao Esporte) , destinados à execução do projeto desportivo denominado "Fortalecimento do Hipismo - 2009".
2.	Importa ressaltar que a Lei 11.438/2006 autoriza a dedução no Imposto de Renda dos valores gastos por pessoas físicas ou jurídicas a título de patrocínios ou doações a projetos esportivos. A matéria foi regulamentada pelo Decreto 6.180/2007 e pela Portaria/ME 166/2008. Consoante estipulado no art. 33, § 2º, do referido decreto, a entidade de natureza esportiva deve apresentar a prestação de contas final no prazo máximo de até sessenta dias após o término do projeto esportivo ou desportivo, acompanhada de relatório final de cumprimento do objeto, sem prejuízo da apresentação de contas parcial, a critério do então Ministério do Esporte.
3.	No caso em apreciação, foram celebrados dois termos de compromisso entre o Ministério do Esporte e a Federação Paulista de Hipismo, em 23/12/2008 e 15/5/2009, nos valores de R$ 1.000.000,00 e R$ 1.690.250,00, respectivamente, com a finalidade de executar o projeto com parcela dos recursos captados pela entidade esportiva, a seguir discriminados:
	Empresa
	Valor (R$) 
	Data

	Aços Villares S/A
	1.000.000,00
	18/11/2008

	BASF S/A
	220.000,00
	24//11/2008

	Chocolates Garoto S/A
	215.000,00
	15/12/2008

	Banco Pine S/A
	180.000,00
	6/1/2009

	Chocolates Garoto S/A
	85.000,00
	6/1/2009

	Companhia Siderúrgica Nacional
	1.000.000,00
	11/3/2009

	Total Fleet S/A
	46.250,00
	31/3/2009

	Localiza Rent a Car S/A
	13.750,00
	31/3/2009

	Nestlé Brasil Ltda.
	75.000,00
	1/6/2009

	Chocolates Garoto S/A
	250.000,00
	10/4/2009

	Mapfre Riscos Especiais Seguradora S/A
	45.000,00
	11/9/2009

	Vida Seguradora S/A
	10.000,00
	11/9/2009

	Mapfre Capitalização S/A
	3.000,00
	11/9/2009

	Mapfre Vera Cruz Seguradora S/A
	30.000,00
	11/9/2009

	Mapfre Vera Cruz Vida e Previdência S/A
	50.000,00
	11/9/2009

	Mapfre Nossa Caixa Vida e Previdência S/A
	150.000,00
	11/9/2009

	Mapfre Seguradora de Crédito A. Exportação S/A
	2.000,00
	11/9/2009

	Total
	3.375.000,00
	
4.	Conforme o plano de trabalho pactuado, a entidade se comprometeu, dentre outras ações, a realizar várias competições de hipismo, relacionadas no referido plano.
5.	Em virtude da ausência da prestação de contas final nos autos deste processo, que teria sido enviada pela Federação Paulista de Hipismo em 11/5/2010, foi realizada diligência ao Ministério do Esporte, a fim de ser obtida cópia da referida documentação.
6.	Do exame dos novos documentos obtidos, constatou-se que houve aplicação dos recursos captados por meio da Lei 11.438/2006 (Lei de Incentivo ao Esporte) na realização do evento intitulado "Athina Onassis International Horse Show 2008", o qual, segundo informações obtidas na Internet, teria obtido receita decorrente da venda de cotas de patrocínio e cobrança de ingressos, nos valores de R$ 18 milhões e R$ 4 milhões, respectivamente, procedimento que infringiria o estipulado no art. 24, inciso II, do Decreto 6.180/2007, que dispõe ser vedada a concessão de incentivo a projeto apresentado em que haja comprovada capacidade de atrair investimentos.
7.	Também houve a realização de somente 5 dos 7 eventos previstos no Campeonato Paulista, os quais ocorreram em datas e locais diversos dos previstos no plano de trabalho aprovado, sem anuência prévia do Ministério do Esporte.
8.	Com base nas duas impropriedades acima, foi realizada a citação da FPH e do seu presidente, para que restituíssem o débito apurado, no valor histórico de R$ 2.667.905,77. Esclareço que tal quantia é relativa aos valores indevidamente destinados à realização do evento "Athina Onassis International Horse Show 2008" (R$ 2.513.875,00) , aos valores destinados aos cinco eventos em datas e em locais diferentes do pactuado (R$ 131.400,00) , e ao cheque 850009 cujos documentos comprobatórios da realização da despesa não foram apresentados (R$ 32.850,00) , abatendo-se, ainda, a devolução do saldo remanescente comprovada pelos responsáveis (R$ 22.344,23 - peça 18, p. 8) .
9.	Apenas a Federação Paulista de Hipismo apresentou as suas alegações de defesa, que foram examinadas pela unidade técnica.
10.	Por sua vez, o Sr. Francisco José Mari, apesar de regularmente citado, deixou transcorrer in albis o prazo que lhe foi concedido para apresentação das alegações de defesa, o que impõe a declaração de sua revelia, nos termos do art. 12, §3º, da Lei 8.443/1992, dando-se prosseguimento ao processo.
11.	A então Secretaria de Controle Externo no Estado de São Paulo, em pareceres uniformes, propôs julgar irregulares as contas dos responsáveis, condenando-os ao pagamento do débito apurado e da multa capitulada no art. 57 da Lei 8.443/1992. 
12.	O Parquet, representado pela Procuradora-Geral Cristina Machado da Costa e Silva, acolheu integralmente as propostas formuladas pela unidade técnica. Além disso, teceu considerações adicionais sobre renúncia de receita para a realização de evento patrocinado com R$ 18 milhões por grandes empresas, e com arrecadação de outros R$ 4 milhões em ingressos, tal qual ocorreu no "Athina Onassis International Horse Show 2008". Entendeu o MP/TCU que o aporte dos recursos captados no aludido evento ocorreu em desconformidade com o inciso II do art. 24 do Decreto 6.180/2007, o qual veda a concessão de incentivo a projeto desportivo em que haja comprovada capacidade de atrair investimentos. 
13.	O parecer de lavra do MP/TCU ressaltou que a entidade convenente deixou de incluir no orçamento analítico do seu plano de trabalho as receitas e apoios economicamente mensuráveis para o patrocínio do projeto, embora essa informação fosse exigida nos formulários pertinentes. Assim, o MP/TCU entendeu que tal ocorrência não se constitui apenas numa impropriedade formal, pois, por causa dessa omissão, o Ministério do Esporte ficou impossibilitado de analisar corretamente a programação, o que mostra a gravidade da conduta da FHP, reforçando a motivação da glosa da respectiva despesa.
14.	Somente em 8/10/2018, após a conclusão da instrução de mérito da unidade técnica e a lavratura do parecer do MP/TCU, os responsáveis apresentaram manifestação visando contraditar as análises realizadas pela Secex/SP e pelo Ministério Público de Contas.
II
15. 	Feita a contextualização dos fatos, passo a deliberar sobre o mérito da presente tomada de contas especial.
16.	Quanto ao exame das alegações de defesa, considero que as instruções produzidas nos autos abordaram com bastante propriedade todas as questões de fato e de direito trazidas pelos responsáveis. Dessa forma, adoto como razões de decidir os pareceres uniformes da unidade técnica e do Ministério Público junto ao TCU, sem prejuízo de realizar algumas considerações adicionais.
17.	A primeira delas versa sobre a confusão financeira que a entidade fez ao gerir os recursos do projeto objeto desta TCE, "Fortalecimento do Hipismo - 2009", e do projeto objeto do TC Processo 008.037/2015-9 ("Fortalecimento do Hipismo") , que acabou por comprometer o nexo de causalidade entre os recursos captados e as despesas realizadas, conforme se depreende do confronto entre o conteúdo dos dois feitos.
18.	Ambos os processos são apreciados conjuntamente nesta sessão, em atendimento a requerimento formulado pelos responsáveis no bojo do TC Processo 008.037/2015-9. 
19.	Cotejando os elementos de defesa acostados em ambos os feitos, verifico que os responsáveis tentaram demonstrar que o projeto "Fortalecimento do Hipismo - 2009" visou executar metas previstas e não concluídas do projeto "Fortalecimento do Hipismo" (objeto do TC Processo 008.037/2015-9) , tendo em vista que ambos os projetos possuíam o mesmo objeto, além da coincidência da previsão de algumas das despesas constantes dos dois programas, tais como a realização do evento "Concurso de Saltos Internacional - CSI 5 Estrelas", também denominado "Athina Onassis International Horse Show 2008".
20.	Todavia, percebo que há grande desordem e confusão na documentação apresentada para comprovar a regularidade dos recursos repassados à FPH. Ainda que admitida a possibilidade legal de haver dois termos de compromisso distintos para um mesmo objeto, não se pode olvidar que cada projeto necessitaria ter segregado o correspondente orçamento analítico e as respectivas despesas previstas associadas, em relação às quais são fixados metas e objetivos em cada um dos ajustes.
21.	A FPH afirma que haveria prejuízo se o evento intitulado "Athina Onassis International Horse Show 2008" fosse financiado exclusivamente pela sua bilheteria e com patrocínio privado, não incentivado pela Lei 11.438/2006. Ocorre que, além de não comprovada pelo defendente, tal afirmação não é corroborada pelos elementos existentes nos autos. É de particular relevância para o entendimento do caso o excerto do voto condutor do Acórdão 92/2013-TCU-Plenário, em que o Ministro Augusto Sherman Cavalcanti fez as seguintes considerações (grifos acrescidos) :
" (...) a concessão do benefício em questão contrariou o disposto no inc. 11 do art. 24 do Decreto 6.180/2007, atinente à vedação de conceder-se incentivo a projeto desportivo "em que haja comprovada capacidade de atrair investimentos" independentemente de benefícios de ordem fiscal, tendo em vista tratar-se de projeto de cujo valor total, de R$ 4.420.137,75, o montante de R$ 3.471.823,75 destinou-se unicamente ao evento Athina Onassis International Horse Show, cujo potencial comercial findou por revelar-se extremamente significativo. 
Considero oportuno, ademais, ressaltar o aspecto de o Decreto 6.180/2007, ao prever, dentro de seu escopo regulamentar, referida vedação, havê-lo feito em estreita sintonia com as pertinentes disposições normativas que lhe são hierarquicamente superiores. Não haveria sentido, portanto, em que o Estado brasileiro, considerados os conhecidos limites de recursos para promover suas mais variadas políticas públicas, viesse a optar pela renúncia de receitas com vistas a incentivar projeto que não precisa de tal facilidade para realizar-se, enquanto tantos outros dela necessitam. A propósito, sobressai a informação, disponível junto ao site oficial do Athina Onassis International Horse Show, de que sua primeira edição, em 2007, ainda sem incentivo fiscal, arrematou R$ 14 milhões em cotas de patrocínio."
22.	Ou seja, houve irregular renúncia fiscal da União, que carreou recursos para evento com elevada capacidade de atrair investimentos privados, o que obviamente subtraiu recursos públicos de outros projetos que necessitavam do incentivo.
23.	Considero graves as condutas observadas, pois houve omissão da FPH a respeito de outras fontes de recursos não incentivados no preenchimento dos formulários utilizados para pleitear os recursos ao Ministério do Esporte.
24.	Sobre o descumprimento do plano de trabalho aprovado, em que ocorreu a realização de somente 5 dos 7 eventos previstos no Campeonato Paulista em locais e datas distintos dos aprovados, a FPH aduziu que as alterações de datas ocorreram devido à falta de disponibilidade dos centros hípicos, que nem sempre estariam disponíveis em datas coincidentes com as inicialmente programadas. Porém, como ressaltado pela unidade técnica, tais alterações deveriam ter sido previamente submetidas ao crivo do Ministério do Esporte.
25.	Outro argumento apresentado pela FPH foi que a captação ficou aquém da prevista, mas novamente não foi submetida nenhuma proposta de readequação das metas ao concedente. Outrossim, foi relatado no TC Processo 008.037/2015-9 que os montantes captados junto às empresas Localiza e Banco Pine, que deveriam ser utilizados nas ações do presente termo de compromisso, consoante indicado na tabela do terceiro parágrafo deste voto, foram empregados no termo de compromisso objeto do TC Processo 008.037/2015-9. 
26.	Por isso, concordo com a análise da Secex/SP de que tal situação comprometeu a adequada execução das ações objeto destes autos, dada a alegada escassez de recursos, bem como descaracterizou o liame entre as despesas executadas e o plano de trabalho dos termos de compromisso em análise.
27.	Portanto, ainda que se admitisse que o plano de trabalho foi parcialmente executado, a documentação existente não permite estabelecer o nexo causal entre os recursos captados e sua utilização conforme o plano de trabalho.
III
28.	No dia 8/10/2018, após o término da instrução de mérito da Secex/SP e a emissão do pronunciamento do MP/TCU, os responsáveis apresentaram novos elementos visando contraditar as conclusões das instâncias instrutivas.
29.	Embora tal documento seja apresentado por ambos os responsáveis, não há procuração nos autos dos advogados signatários para representar o Sr. Francisco José Mari, o que não permite afastar a sua revelia. Inobstante o exposto, recebo tal documentação como memorial, esclarecendo aos responsáveis que, nos termos do art. 160, §2º, do Regimento Interno do TCU, considera-se terminada a etapa de instrução do processo no momento em que o titular da unidade técnica emite o seu parecer conclusivo, sem prejuízo da faculdade das partes de distribuir memoriais.
30.	Na referida peça, além de repisar os argumentos já debatidos nos autos, os defendentes fizeram menção aos artigos 20, 22, 23 e 24 da Lei de Introdução às Normas do Direito Brasileiro (LINDB) . Em respeito a tais considerações, julgo que a deliberação ora proposta é plenamente aderente aos ditames legais.
IV
31.	Em março de 2020, após solicitação da retirada deste processo da pauta da sessão de julgamento da Primeira Câmara, formulada pelo procurador constituído nos autos, foi juntado ao presente processo grande volume de documentos (peças 69 a 169) , a seguir especificados:
peça 69 - novos elementos de defesa visando refutar as conclusões das instâncias instrutivas;
peça 70 - demonstrativo de receitas e despesas TCE Processo 008.037/2015-9;
peças 71 a 74 - documento intitulado "prestação de contas especial TCE Processo 008.037/2015-9" e folhas de rosto;
peças 75, 76 e 169 - extratos da conta corrente 15.209-9; e
peças 77 a 168 - comprovantes de despesa diversos e cópias de cheques emitidos pela Federação Paulista de Hipismo.
32.	Analisando a documentação colacionada acima, bem como outro conjunto de documentos juntado aos autos do TC Processo 008.037/2015-9, percebo que houve um evidente equívoco, por parte da FPH, ao autuar a documentação relativa a este processo no TC Processo 008.037/2015-9, ao passo que os elementos referentes àquele feito foram juntados nestes autos (TC Processo 001.466/2014-3) .
33.	Dessa forma, com o intuito de não prejudicar os responsáveis pelo erro cometido na juntada dos documentos pelo procurador legal da FPH, farei também exame dos documentos insertos às peças 54 a 82 do TC Processo 008.037/2015-9, que seriam as relativas ao presente feito. O conteúdo desses elementos pode ser assim sintetizado:
peça 54 do TC Processo 008.037/2015-9 - novos elementos de defesa visando refutar as conclusões das instâncias instrutivas;
peças 57 e 58 do TC Processo 008.037/2015-9 - demonstrativo de receitas e despesas TCE Processo 001.466/2014-3;
peças 55, 56 e 59 do TC Processo 008.037/2015-9 - documento intitulado "prestação de contas especial TCE Processo 001.466/2014-3" e folhas de rosto;
peças 60 do TC Processo 008.037/2015-9 - extratos da conta corrente 15.279-X; 
peça 82 do TC Processo 008.037/2015-9 - extratos da conta corrente 15.209-9; e
peças 61 a 81 do TC Processo 008.037/2015-9 - comprovantes de despesa diversos e cópias de cheques emitidos pela Federação Paulista de Hipismo.
34.	De plano, observo que os documentos juntados aos dois processos em grande parte já se encontravam autuados e não elidem a principal irregularidade que foi objeto da citação dos responsáveis, in casu o custeio indevido de evento que prescindiria de qualquer tipo de incentivo ou renúncia fiscal do Poder Público, em desconformidade com o inciso II do art. 24 do Decreto 6.180/2007. A referida documentação também não elide a outra irregularidade que foi imputada aos responsáveis, correspondente à redução da quantidade dos eventos previstos no Campeonato Paulista em períodos e locais diversos dos previstos no plano de trabalho aprovado, sem anuência do Ministério do Esporte.
35. 	Nos últimos elementos de defesa apresentados pela FPH (peça 69) , foi aduzido que custeio do referido torneio foi previamente aprovado pela Comissão Técnica de que trata o art. 4º da Lei 11.438/2006. No entanto, considero que tal aprovação pode ter ocorrido em virtude da omissão pelo proponente de informações acerca de diversas receitas previstas pelo evento "Athina Onassis International Horse Show 2008", tais como venda de ingressos e outros patrocínios.
36.	Também foi alegado que a Lei 11.438/2006 não conteria a vedação prevista no art. 24, inciso II, do Decreto 6.180/2007, que proíbe a destinação dos recursos captados para os projetos em que haja comprovada capacidade de atrair investimentos. Nesse aspecto, não vejo nenhuma ilegalidade no mencionado Decreto, visto que o art. 2º da Lei 11.438/2006 deixou para serem definidos em regulamento específico os termos e as condições de utilização dos recursos captados. 
37.	Ademais, o próprio texto do termo de compromisso celebrado com o Ministério do Esporte (peça 1, fls. 36/39) , em diversas cláusulas, obriga o proponente ao cumprimento dos ditames do aludido decreto. 
38.	No que tange aos demais documentos carreados para a prestação de contas de ambos os ajustes, tratados neste processo e no TC Processo 008.037/2015-9, entendo que não são determinantes para elidir as duas irregularidades que foram imputadas aos responsáveis nestes autos. Não obstante o exposto, solicitei que minha assessoria realizasse a análise das prestações de contas juntadas aos autos.
39.	Em suma, existe uma planilha de conciliação entre os desembolsos das contas correntes de ambos os termos de compromisso e os respectivos comprovantes de despesa (peça 70 deste processo e peça 58 do TC Processo 008.037/2015-9) . Tal documento, conferido por amostragem, permite estabelecer um liame parcial entre as despesas efetuadas e o correspondente débito nas contas do convênio. No entanto, não é possível correlacionar todas as despesas efetuadas com as metas previstas no plano de trabalho, pois tais metas foram genéricas, basicamente relacionando os eventos esportivos que seriam realizados, mas não indicando os gastos necessários para tanto.
40.	Dito de outra forma, alguns comprovantes de despesas não podem ser correlacionados com as metas genéricas do plano de trabalho ou com a realização dos campeonatos de hipismo. Nesse sentido, era de se esperar que existisse um orçamento analítico para cada uma das metas ou dos eventos esportivos previstos no plano de trabalho, de forma a indicar expressamente os bens e serviços a serem adquiridos com os recursos do termo de compromisso. Outros comprovantes de despesa podem ser efetivamente relacionados aos torneios realizados, mas devem ser glosados porque se referem a eventos com capacidade indiscutível de atrair investimentos (Torneio Athina Onassis International Horse Show 2008) ou a eventos realizados em condições distintas das previstas no plano de trabalho.
41.	De acordo com o plano de trabalho aprovado, ainda existiam metas e ações diversas de cunho qualitativo, tais como "aumentar a qualidade das competições" e "melhorar o ranking dos atletas em caráter internacional". 
42.	Os documentos da prestação de contas da FPH também já haviam sido examinados de forma exauriente pala instrução preliminar da então Secex-SP, parcialmente reproduzida a seguir:
" (...) 
7.	De acordo com o Plano de Trabalho aprovado (peça 2, p. 42-51) , a entidade se comprometeu a realizar as seguintes ações:
	a) adequação do espaço esportivo/infraestrutura: realizar melhoria da estrutura física da Federação Paulista de Hipismo e algumas entidades equestres que recebem provas importantes dos calendários Paulista e Nacional;
	b)  manutenção de custos básicos/insumos primários: manter com recursos incentivados uma estrutura básica que possibilite a realização de eventos, torneios e outras atividades, por entidades equestres, a um custo mais baixo, possibilitando oferecer a modalidade esportiva hipismo a um maior número de pessoas, aumentando com isso a base de praticantes e a possibilidade de descoberta de talentos;
	c)  calendário da Federação Paulista de Hipismo 2008 e 2009: realizar os seguintes eventos:
	7 Campeonatos Paulistas: (...) 
	2 Campeonatos Estaduais - CSE: (...) 
	2 Campeonatos Nacionais - CSN: (...) 
	1 Campeonato Internacional - CSI (Campeonato Indoor) :
	CSI - Indoor - de 29/10 a 1/11/2009;
	1 CSI 5 Estrelas FEI (Federação Equestre Internacional) :
  	Campeonato de Saltos Internacional Cinco Estrelas - de 8/10 a 12/10/2008 - Sociedade Hípica Paulista, composto dos seguintes itens:	
	1) locação de baias completas nível internacional - homologação FEI;
	2) locação de obstáculos de nível internacional - chancela FEI;
	3) veterinário chefe;
	4) veterinário assistente;
	5) locação paga às entidades equestres para utilização de seus espaços para realização das provas dos campeonatos paulistas;
	6)  locação de espaços para realização da prova de concurso 5 estrelas; e
	7) Taxa de Gerenciamento de Risco (0,25% sobre o valor estimado da carga) .
8.	Para a mensuração do resultado do projeto, a entidade definiu as seguintes metas qualitativas e quantitativas:
	Meta
	Indicadores

	1 - Aumentar o número de participantes das competições organizadas ou chanceladas pela FPH
	Relatório comparativo - número de inscritos 2008/09 x 2007/08

	2 - Aumentar a acessibilidade às competições, especialmente para atletas de menor poder aquisitivo
	Número de novos participantes nas competições de 2008/09 x 2007/08
Análise comparativa do perfil dos atletas 2008 x 2007

	3 - Aumentar a qualidade das competições
	Comparação do ranking médio dos participantes das principais competições (CSI) 
Pesquisa qualitativa a ser realizada junto aos atletas participantes dos torneios

	4 - Melhorar o ranking dos atletas em caráter internacional
	Número de brasileiros no ranking da FEI 2008/09 x 2007/08

	5 - Aumentar o número de transmissões de eventos hípicos na mídia, especialmente televisiva
	Número de eventos transmitidos 2008/09 x 2007/08

	6 - Aumentar o público espectador presente nos eventos
	Análise comparativa de público 2008/09 x 2007/08

 (...) 
EXAME TÉCNICO
12.	Em atendimento ao Ofício/Secex-SP 461/2014 (peça 7) , recebido em 17/3/2014 (peça 8) , foram encaminhados os documentos que compõem as peças 9 a 14, os quais passaremos a analisar.
13.	Como se nota, a prestação de contas final teria sido apresentada em 11/5/2010 (peça 9, p. 3) , composta da seguinte documentação:
	I - Relatório de cumprimento de objeto, acompanhado dos documentos:
	a)  ordem de entrada das 23 provas do evento Campeonato Paulista de Mirins, realizado na Sociedade Hípica de Ribeirão Preto de 24 a 26/4/2009;
	b)  ordem de entrada das 31 provas do evento Campeonato Paulista de Seniores (e outros) , realizado no Clube Hípico de Santo Amaro em 13 a 17/5/2009;
	c)  ordem de entrada das 15 provas do Campeonato Paulista de Jovens Cavaleiros (e outros) , realizado na Hípica Manège Alphaville, de 4 a 7/6/2009;
	d)  ordem de entrada das 12 provas do Campeonato Paulista de Amazonas, realizado na Sociedade Hípica Paulista de 28 a 30/8/2009;
	e)  ordem de entrada das 12 provas do Campeonato Paulista de Master (e outros) , realizado na Sociedade Hípica de Campinas de 2 a 4/10/2009;
	f)  quadro da FPH apontando o número de animais registrados nos anos de 2007, 2008 e 2009;
	g)  quadro da FPH apontando o número de cavaleiros registrados nos anos 2007, 2008 e 2009;
	h)  ranking atual da FEI nas modalidades de salto, adestramento e CCE; e
	i)  ordem de entrada e resultados das 10 provas do Campeonato Internacional Cinco Estrelas realizado na Sociedade Hípica Paulista de 15 a 19/10/2008.
	II - Relatório de Execução da Receita e Despesa;
	III - relação de pagamentos;
	IV - Relatório de Execução Físico-Financeira;
 	V - cópias dos cheques 850013, 850014, 850015, 850016 e 850017 e sua documentação;
	VI - extratos bancários da conta 15279 (conta de livre movimentação) do período de novembro/2008 a abril/2010;
	VII - extrato bancário da conta 15279-X (conta investimentos da conta de livre movimentação) do período de janeiro/2009 a abril/2010;
	VIII - extrato bancário da conta 15242 (conta bloqueada) do período de outubro/2008 a abril/2010; e
	IX - extratos bancários da conta 15242-0 (investimentos da conta bloqueada) do período de março/2009 a abril/2010.
14.	Entretanto, conforme o estipulado na cláusula quinta dos termos de compromissos celebrados, verifica-se que a prestação de contas deve estar acompanhada dos documentos exigidos pelo art. 29 da Portaria ME 166/2008, quais sejam:
I - relatório final de execução físico-financeira (conforme formulário específico) ; 
II - relatório de execução de receitas e despesas (conforme formulário específico) ; 
III - relação de pagamentos (conforme formulário específico) ; 
IV - relação de bens adquiridos, produzidos ou construídos com recursos da Lei de Incentivo ao Esporte; 
V - cópia do extrato da conta bancária específica, desde o dia do recebimento dos recursos até a data do último pagamento; 
VI - comprovante de recolhimento dos recursos não aplicados, mediante Guia de Recolhimento da União - GRU, se houver; 
VII - relatório de cumprimento do objeto, em que serão discriminados os resultados esperados e atingidos, os objetivos previstos e alcançados, os custos estimados e reais e a repercussão da iniciativa na comunidade e no desenvolvimento do esporte; 
VIII - cópia dos documentos comprobatórios das receitas e despesas da prestação de contas; 
IX - fotografias e reportagens que comprovem o andamento do projeto; e 
X - comprovante de encerramento da conta de livre movimentação. 
15.	Efetuando-se o cotejo entre os documentos apresentados e os que deveriam constar da prestação de contas final, conclui-se que não foram juntados o relatório de bens adquiridos, produzidos ou construídos, fotografias e reportagens que comprovem o andamento do projeto e o comprovante de encerramento da conta de livre movimentação.
16.	Vale destacar que os técnicos do Ministério do Esporte emitiram o parecer de avaliação do aspecto técnico 16/2010/CTLIE/SE/ME (peça 1, p. 81-93) , no qual foram apontadas, dentre outras, as irregularidades que podem ser assim sintetizadas:
	a)  realização de apenas 5 dos 7 eventos do Campeonato Paulista, cuja alteração não teria sido submetida à apreciação da comissão técnica;
	b)  não apresentação de relatório comparativo das metas qualitativas e quantitativas, impossibilitando a aferição da consecução do projeto;
	c)  relativamente ao evento intitulado "Campeonato de Saltos Internacional Cinco Estrelas", mais conhecido como "Athina Onassis International Horse Show 2008":
	c.1)  não foram informadas outras fontes de recursos como, por exemplo, a venda de cotas de patrocínio e cobrança de ingressos;
	c.2)  não consta da respectiva prestação de contas o valor de R$ 384.781,40, relativo à cobrança de ingressos;
	c.3)  por ocasião da apresentação do projeto, não teria sido informado que o evento contava com cotas de patrocínio de grandes empresas privadas, tais como: Rolex, Daslu, Hyndai, Vivo, Sony, Embraer, dentre outras;
	c.4) segundo matérias divulgadas na imprensa, as receitas oriundas da venda de ingressos teriam atingido R$ 4 milhões que, somadas às cotas de patrocínio, totalizariam R$ 18 milhões, não informados no Plano de Trabalho; e
	c.5)  indícios de sobrepreço constatados nos valores do projeto de Gerenciamento de Risco. 
17.	Diante das irregularidades mencionadas, propôs a rejeição do relatório de cumprimento do objeto.
 (...) 
23.	Do exame à documentação que constitui o presente processo, verifica-se que, por ocasião das prestações de contas parcial e final, foram apresentados os seguintes documentos comprobatórios de despesas:
	Documento
	Valor (R$) 
	Favorecido
	Finalidade
	Peça

	Cheque 850001
	938.500,00
	GPS Logística e Gerenciamento de Riscos Ltda.
	Gerenciamento de risco para o evento "Athina Onassis International Horse Show"
	2, p. 143-144

	Cheque 850002
	15.000,00
	Secretaria da Receita Federal do Brasil
	Imposto federal
	2, p. 145

	Cheque 850003
	46.500,00
	Secretaria da Receita Federal do Brasil
	Imposto federal
	2, p. 148

	Cheque 850007
	32.850,00
	Sociedade Hípica de Ribeirão Preto
	Locação para realização das provas do Campeonato Paulista
	3, p. 105-111

	Cheque 850008
	32.850,00
	Hípica Manege Alphaville
	Locação para realização das provas do Campeonato Paulista
	3, p. 112-119

	Cheque 850004
	600.455,83
	GPS Logística e Gerenciamento de Riscos Ltda.
	Gerenciamento de risco para o evento "Athina Onassis International Horse Show"
	3, p. 120-122

	Cheque 850005
	9.597,05
	Secretaria da Receita Federal do Brasil
	Imposto federal
	3, p. 123-124

	Cheque 850006
	29.750,87
	Secretaria da Receita Federal do Brasil
	Imposto federal
	3, p. 126-127

	Cheque 850010
	32.914,37
	AFV Consultoria e Projetos Ltda.
	Não identificada
	3, p. 129-131

	Cheque 850011
	526,06
	Secretaria da Receita Federal do Brasil
	Imposto federal
	3, p. 132-133

	Cheque 850012
	1.630,82
	Secretaria da Receita Federal do Brasil
	Imposto federal
	3, p. 135-136

	Cheque 850013
	51.000,00
	RD Eventos e Participações Ltda.
	Locação de obstáculos para o evento "Athina Onassis International Horse Show"
	9, p. 15-17

	Cheque 850014
	288.000,00
	RD Eventos e Participações Ltda.
	Locação de baias para o evento "Athina Onassis International Horse Show"
	9, p. 18-22

	Cheque 850015
	500.000,00
	Sociedade Hípica Paulista
	Cessão de espaço para o evento "Athina Onassis International Horse Show"
	9, p. 23-48

	Cheque 850016
	32.850,00
	Sociedade Hípica Paulista
	Locação para realização das provas do Campeonato Paulista no período de 28 a 30/8/2009 na Sociedade Hípica Paulista
	9, p. 49-56

	Cheque 850017
	32.850,00
	Sociedade Hípica de Campinas
	Locação para realização das provas do Campeonato Paulista no período de 28 a 30/8/2009 na Sociedade Hípica de Campinas
	9, p. 57-64

	Total
	2.645.275,00
			
 (...) "
43.	Como se observa na tabela acima, relevante parte das despesas apresentadas podem ser correlacionadas com o evento "Athina Onassis International Horse Show", o qual atraiu a participação de grandes patrocinadores, tendo arrematado R$ 14 milhões em cotas de patrocínio, o que implica na impugnação completa destes gastos por não se consubstanciar em evento apto para receber qualquer tipo de incentivo fiscal.
44.	Portanto, rejeito as alegações de defesa apesentadas pela Federação Paulista de Hipismo (FPH) e pelo Sr. Francisco José Mari, julgo irregulares as contas de ambos os responsáveis e os condeno ao pagamento solidário do débito apurado. 
45.	Considero de grande reprovabilidade a conduta dos responsáveis citados, por terem omitido as receitas deste evento na proposição do projeto ao Ministério do Esporte. Assim, aplico aos responsáveis a multa prevista no art. 57 da Lei 8.443/1992, cujo valor fixo no valor individual de R$ 500.000,00 (quinhentos mil reais) para cada responsável.
Voto, pois, no sentido de que o Tribunal acolha a minuta de acórdão que submeto à deliberação deste Colegiado.
TCU, Sala das Sessões Ministro Luciano Brandão Alves de Souza, em 5 de maio de 2020.
BENJAMIN ZYMLER 
Relator